【裁判字號】    97,簡上,11
【裁判日期】    971203
【裁判案由】    遷讓房屋
【裁判全文】
臺灣屏東地方法院民事判決              97年度簡上字第11號
上  訴  人  甲○○
            己○○
上  一  人
訴訟代理人  丑○○
上  訴  人  乙○○
            丁○○
            辛○○
                      15號2樓
兼上列二人
訴訟代理人  庚○○    住屏東縣潮州鎮光華一巷34號
上  訴  人  癸○○○  住屏東縣潮州鎮○○街33號5樓之1
訴訟代理人  壬○○    住屏東縣潮州鎮○○里○○街33號5
上  訴  人  戊○○    住屏東縣潮州鎮光華一巷36號
            丙○○    住屏東縣潮州鎮○○里○○路50之1號
被  上訴人    屏東縣潮州鎮潮州國民小學
                      設屏東縣潮州鎮○○路31號
法定代理人  子○○    住同上
訴訟代理人  邱芬凌律師
複  代理人  陳彥勝律師
上列當事人間請求遷讓房屋事件，上訴人對於中華民國96年12月
7日 本院95年度潮簡字第254 號第一審判決提起上訴，本院於民
國97年11月19日言詞辯論終結，判決如下：
    主  文
原判決主文第二項命上訴人各給付超過新臺幣貳仟陸佰元，及各
自如附表所示之利息起算日起至清償日止，按週年利率百分之五
計算之利息；並各自如附表所示之利息起算日起至民國九十六年
六月十六日止，按月給付被上訴人超過新臺幣壹佰肆拾肆元部分
暨該部分假執行之宣告均廢棄。
上開廢棄部分被上訴人在第一審之訴及假執行之聲請均駁回。
其餘上訴駁回。
第二審訴訟費用由被上訴人負擔十分之八，餘由上訴人連帶負擔
。
    事實及理由
一、上訴人己○○、乙○○經受合法通知無正當理由未於言詞辯
    論期日到庭，核無民事訴訟法第386 條各款所列情形，爰依
    被上訴人聲請，准由其一造辯論而為判決。
二、被上訴人於原審主張：
(一)、先位聲明部份：
  1.坐落屏東縣潮州鎮○○段337 之4 、337 之8 地號土地（以
    下分別稱系爭337 之4 地號土地、系爭337 之8 地號土地）
    ，均為屏東縣所有，被上訴人為管理人，另坐落於上開土地
    上如原審判決附圖二所示Ｃ１及Ｃ２部分土地上，面積65平
    方公尺之門牌號碼屏東縣潮州鎮市1 號之房屋（下稱系
    爭房屋）為被上訴人所有。因上訴人之父陳讓華生前任職於
    被上訴人學校，擔任教師之工作，由被上訴人提供上開土地
    及房屋做為陳讓華宿舍之用，供陳讓華及其配偶即上訴人之
    母陳李掽妹居住，陳讓華及陳李掽妹並於如原審判決附圖二
    所示編號Ｂ、Ｂ１、Ｂ３、Ｆ、Ｈ部分土地上搭建鐵架加蓋
    鐵皮、竹材加木造房屋、鐵架加蓋石棉瓦等建物，嗣陳讓華
    死亡後，由陳李掽妹繼續使用，惟陳李掽妹亦於民國91年11
    月12日死亡，依相關規定，得續住該宿舍者之眷屬僅限於陳
    讓華之配偶陳李掽妹，而上訴人為陳讓華之繼承人，並非配
    偶，被上訴人自得依法終止系爭房屋之使用借貸契約，被上
    訴人除前已函知終止使用借貸契約請求返還借用物外，並再
    次以訴狀之送達為終止契約之意思表示，爰依民法租賃物終
    止後之返還請求權及所有物返還請求權，請求上訴人返還上
    開房屋及土地。
  2.再上訴人無占有權源占用上開房舍，上訴人所為顯係侵權行
    為，且受有相當於租金之利益，上訴人因此受有相當於租金
    之損害，考量上開房地位於潮州市中心精華區，依土地法第
    97 條 第1 項以申報地價年息百分之10核計相當租金之損害
    。為此，爰依侵權行為及不當得利之法律關係，請求上訴人
    給付相當於租金之不當得利等語，並於原審先位聲明部分請
    求：
    (1)上訴人應自系爭337 之4 地號土地如原審判決附圖二所示
    Ｂ１部分面積13平方公尺、Ｂ３部分面積8 平方公尺鐵架加
    蓋鐵皮、Ｃ２部分面積64平方公尺日式木造房屋、F 部分面
    積40平方公尺竹材加木造房屋、G 部分面積32平方公尺天井
    空地、H 部分面積24平方公尺鐵架加蓋石棉瓦，及系爭337
    之8 地號土地上如原審判決附圖二所示B 部分面積65平方公
    尺鐵架加蓋鐵皮、C １部分面積1 平方公尺日式木造房屋遷
    出，將房地交還被上訴人；(2)上訴人應連帶給付被上訴人19
    2,660 元，及自起訴狀繕本送達翌日起至清償日止，按週年
    利率百分之5 計算之利息，暨自起訴狀繕本送達翌日起至遷
    讓之日止，按月給付10,703元；(3)願供擔保，請准宣告假執
    行。
(二)、備位聲明部分：系爭337 之4 地號土地及337 之8 地號土地
    上如原審判決附圖二所示編號Ｂ、Ｂ１、Ｂ３、Ｆ、Ｈ部分
    之鐵架加蓋鐵皮、竹林加木造房屋、鐵架加蓋石棉瓦等建物
    ，若認非為原審判決附圖二所示Ｃ１、Ｃ２部分土地上，面
    積65平方公尺之系爭房屋之附屬建物，而為獨立建築物，則
    該部分屬無權占有系爭337 之4 地號土地及337 之8 地號土
    地，上訴人均為陳讓華及陳李掽妹之繼承人，自應將該部分
    房屋拆除，並將土地返還被上訴人，另請求上訴人給付相當
    於租金之不當得利等語，並於原審備位聲明部分請求：1.上
    訴人應將系爭337 之4 地號土地上如原審判決附圖二所示Ｂ
    １部分面積13平方公尺、Ｂ３部分面積8 平方公尺鐵架加蓋
    鐵皮、F 部分面積40平方公尺竹林加林造房屋、G 部分面積
    32平方公尺天井空地、H 部分面積24平方公尺鐵架加蓋石棉
    瓦，及系爭337 之8 地號土地上如原審判決附圖二所示Ｂ部
    分面積65平方公尺鐵架加蓋鐵皮等地上物拆除，並將上開土
    地返還予被上訴人；2.上訴人應連帶給付被上訴人141,960
    元，及自起訴狀繕本送達翌日起至清償日止，按週年利率百
    分之5 計算之利息，暨自起訴狀繕本送達翌日起至遷讓之日
    止，按月給付7,887 元；3.願供擔保，請准宣告假執行。另
    於本院聲明：上訴駁回。
二、上訴人方面：
(一)、上訴人於原審則以：上訴人並未居住在上開宿舍內，上訴人
    並未占有上開宿舍，故被上訴人對上訴人提起本訴，實有當
    事人不適格之嫌。上訴人既未占用上開宿舍，對被上訴人並
    無造成任何侵權行為，被上訴人請求相當於租金之損害，顯
    無理由。
(二)、上訴人中除上訴人己○○、乙○○未於言詞辯論期日或最後
    言詞辯論期日到場，是據其前此到庭所為陳述外，其餘於本
    院則以：
  1.上開房地原為上訴人之父陳讓華居住使用，然上訴人於陳讓
    華尚生存時，早已居他處，上訴人甲○○於64年9 月18日搬
    遷、上訴人乙○○於64年4 月1 日搬遷、上訴人丁○○於59
    年7 月6 日搬遷、上訴人辛○○於44年1 月9 日搬遷、上訴
    人庚○○於54年3 月2 日搬遷、上訴人癸○○○於58年7 月
    4 日搬遷、上訴人己○○於62年11月23日搬遷。系爭房地於
    上訴人之父母去世後，由上訴人戊○○、丙○○繼續居住使
    用，而除戊○○與丙○○外之其餘上訴人因早已他遷，故對
    上訴人戊○○、丙○○之居住使用從無意見，亦認為事不關
    己。故受益人應僅限上訴人戊○○、丙○○，其餘上訴人既
    未受有利益，被上訴人應不得向其等請求不當得利。原審不
    查明何人有使用收益之情況，僅以上訴人等人為陳讓華之繼
    承人為理由，而一概認定均同受有利益，亦有違誤。
  2.又上訴人戊○○、丙○○於96年9 月間即遷出系爭房屋，並
    於96年6 月16日將編號Ｂ、Ｂ１、Ｂ３、Ｆ、Ｈ部分之建物
    拆除，故自拆除時起，戊○○、丙○○未再使用系爭房地。
    此外，以申報地價年息百分之10核計相當於租金之損害顯然
    過高。嗣經原審判決上訴人部分敗訴，上訴人不服提起上訴
    ，並於本院聲明：(1)原判決除免假執行部分外，關於命上訴
    人各給付被上訴人13,000元，及各自如原審判決附表所示之
    利息起算日起至清償日止，按週年利率百分之5 計算之利息
    ，暨各自如原審判決附表所示之利息起算日起至拆屋還地之
    日止，按月給付被上訴人722 元，與該部分假執行宣告均廢
    棄；(2)前項廢棄部分，被上訴人在第一審之訴及假執行之聲
    請均駁回。
三、本件兩造未經爭點協議，然依據各自陳述可認兩造對於上訴
    人之父親陳讓華為被上訴人學校之教師，分配住在被上訴人
    所管理之屏東縣潮州鎮市1 號之系爭房屋，陳讓華與其
    配偶陳李掽妹均已死亡，上訴人為陳讓華、陳李掽妹之繼承
    人，上訴人戊○○、丙○○原住在系爭房屋內，該2 人於96
    年6 月16日將原審判決附圖二所示編號Ｂ、Ｂ１、Ｂ３、Ｆ
    、Ｈ部分之建物拆除等事實均不爭執，（分見原審卷第27頁
    之筆錄、原審卷第29至34頁之答辯狀、本院卷第92頁準備程
    序筆錄），並有除戶戶籍謄本、現況照片在卷可稽（分見原
    審卷第35至53頁、本院卷第79至80頁反面）。
四、本件雖未經兩造協議爭點，然依據兩造之陳述可認主要爭點
    為上訴人就系爭房屋占用潮州段337 之4 、337 之8 地號土
    地部分，請求按地價百分之10計算相當於租金之不當得利是
    否由確有獲得利益？如有獲得利益，被上訴人上述請求金額
    是否過高？
  (一)本件上訴人僅對於不當得利之請求聲明不服提起上訴，就其
    餘原審判決主文第1 項所示命拆除坐落系爭337 之4 地號土
    地及337 之8 地號土地上如原審判決附圖二所示編號Ｂ、Ｂ
    １、Ｂ３、Ｆ、Ｈ部分之鐵架加蓋鐵皮、竹材加木造房屋、
    鐵架加蓋石棉瓦等建物部分判決未上訴，且已於96年6 月16
    日拆除，亦為被上訴人所不爭執，則審酌上訴人所應給付不
    當得利之金額亦限於96年6 月16日拆除前之占有，有無不當
    得利，及原審判決所命給付之金額是否過高，為本件應審酌
    之者，合先陳明。
  (二)經查坐落系爭337 之4 地號及337 之8 地號土地上如原審判
    決附圖二所示編號Ｂ、Ｂ１、Ｂ３、Ｆ、Ｈ部分之鐵架加蓋
    鐵皮、竹材加木造房屋、鐵架加蓋石棉瓦等建物，其中F與G
    部分之竹材加木造房屋、鐵架加蓋石棉瓦房並未與原審判決
    附圖二所示C1及C2部分之系爭房屋相連結，另B 、B1、B3部
    分之鐵架加蓋鐵皮部分則是搭蓋在系爭房屋（日式木造房屋
    ）之外圍，業經原審於勘驗現場後，認均非系爭房屋之附屬
    建物，而為獨立建築物，則該等建物既屬屬上訴人9 人因繼
    承而取得公同共有權利，上訴人中除戊○○、丙○○外，其
    餘均雖未居住其內，然上開建物既為其等公同共有，該房屋
    占用系爭337 之4 及337 之8 地號土地，已使被上訴人未能
    使用房屋所占用之土地範圍，其等不需支付任何租金卻得占
    用土地，性質上無異得到相當租金之不當利益，況且上訴人
    亦未提出合法占有系爭337 之4 地號土地及337 之8 地號土
    地之權源，被上訴人主張其等公同共有之房屋無權占用上訴
    人所管理之系爭337 之4 與337 之8 地號土地，自屬有據。
  (三)再查系爭土地每平方公尺之申報地價，自93年1 月起，均為
    5,200 元，此有被上訴人所提出之地價謄本2 份在卷可稽（
    見原審卷第87、88頁），上訴人所公同共有上開建物占用系
    爭337 之4 地號土地及337 之8 地號土地之面積合計150 平
    方公尺，故被上訴人請求自93年1 月1 日起至94年6 月30
    日止，共計18個月，按上開土地申報總價額年息百分之10計
    算相當於租金之不當得利，合計為117,000 元（5200×150
    ×0.1 ÷12×18＝117000）之部分是否過高，即為需審酌之
    者，而系爭土地面臨10米寬之潮州鎮市，附近多為商家
    ，附近有潮州鎮○○路，至火車站約3 分鐘車程，交通便捷
    ，位於潮州鎮中心等情，有原審勘驗筆錄可稽（見原審94年
    度潮簡調字第89號卷第81頁），惟前揭上訴人公同共有之建
    物向來均是作居住使用，而非商業利用，且均已老舊，有現
    況照片可稽（見原審94年度潮簡調字第89號卷第84至86頁及
    背面），且系爭土地僅是管理機關基於管理之法令要求而對
    老舊宿舍所在土地作收回處理之法定程序，尚未有具體使用
    之計畫，為被上訴人自承在卷，則系爭土地雖位於潮州鎮中
    心，以其原僅作宿舍土地使用性質而言，被上訴人主張應按
    申報地價百分之10計算相當不當得利之租金顯屬過高，本院
    認應以百分之2 計算之，始符土地之實際利用情狀，故被上
    訴人原請求自93年1 月1 日起至94年6 月30日止，共計18個
    月，按上開土地申報總價額年息百分之10計算相當於租金之
    不當得利，合計為117,000 元（5200×150 ×0.1 ÷12×18
    ＝117000）（按：本件所列計算式，元以下均四捨五入）之
    請求顯屬過高，應調整為23,400元（5200×150 ×0.02÷12
    ×18＝23400） ，故被上訴所為請求於逾23400 元部分之範
    圍，核屬無據，應予駁回。又被上訴人請求上訴人給付自如
    附表所示即最後起訴狀繕本送達翌日起至拆屋還地之日即96
    年6 月16日止，按月給付被上訴人依上開土地申報總價年息
    百分之10計算相當於租金之不當得利即6,500 元部分（5200
    ×150 ×0.1 ÷12＝6500），依上開規定與說明，亦屬過高
    ，應降為每月給付1,300 （5200×150 ×0.02÷12＝1300）
    ，被上訴人於逾此部分請求亦屬無據，應予駁回。
  (四)另被上訴人雖主張上訴人應連帶給付上開相當於租金之不當
    得利，原審判決對其連帶債務主張予以駁回，此部分未經上
    訴聲明不服，本院不得予以審酌之，附此敘明。是以，上訴
    人及視為上訴人戊○○、丙○○等9 人公同共有上開如原審
    判決附圖二所示編號Ｂ、Ｂ１、Ｂ３、Ｆ、Ｈ部分之鐵架加
    蓋鐵皮、竹材加木造房屋、鐵架加蓋石棉瓦等建物，則就該
    等建物之應繼分即各為9 分之1 ，分別應負擔之不當得利為
    其等各應給付被上訴人2,600 元（23400 ÷9 ＝2,600），
    及各自如附表所之利息起算日即最後起訴狀繕本送達翌日起
    至清償日止，按年利率百分之5 計算之利息；及各自如附表
    所之利息起算日即最後起訴狀繕本送達翌日起至拆屋還地即
    96年6 月16日止，按月給付被上訴人144 元（1300÷9 ＝14
    4） 。原審判決於上開範圍命上訴人給付之自屬合法妥適，
    應予以維持，於此部分之上訴為無理由，應予駁回；另原審
    判決於逾上述範圍所命給付，即有未當，上訴人上訴指摘不
    當求予廢棄，為有理由，乃由本院予以廢棄並改判如主文第
    2 項所示。
五、本件事證已臻明確，兩造其餘主張、陳述及立證方法，經核
    於判決不生影響，爰不逐一論列，附此敘明。
據上論結，本件上訴為一部有理由，一部無理由，依民事訴訟法
第436 條之1 第3 項、第449 條第1 項、第450 條、第385 條第
1 項前段、第79條、第85條第2項，判決如主文。
中    華    民    國    97    年    12    月    3     日
                  民事第一庭    審判長法  官  孫國禎
                                      法  官  張以岳
                                      法  官  潘  快
附表
編號  姓名      利息起算日即最後起訴狀繕本送達翌日
一    戊○○    民國95年3月24日起
二    甲○○    同上
三    丙○○    同上
四    己○○    95年4月3日起
五    乙○○    同上
六    丁○○    95年3月23日起
七    辛○○    95年4月4日起
八    庚○○    95年3月23日起
九    癸○○○  95年4月3日起
以上為正本，係照原本作成。
本判決不得上訴。
                                      書記官  黃麗燕
中    華    民    國    97    年    12    月    4     日


司法院資訊處製作；財團法人民間司法改革基金會備份。
